最高法院民事判決　　　　　　　　　 110年度台上字第3198號
上　訴　人　高 文 山
　　　　　　徐高月桂
　　　　　　高 義 烈
　　　　　　莊 瑞 榮
共　　　同
訴訟代理人　邱 琦 瑛律師
被 上訴 人　財政部國有財產署
                                            ○○
法定代理人　曾 國 基
上列當事人間請求確認土地所有權存在等事件，上訴人對於中華
民國110年5月18日臺灣高等法院第二審更審判決（110 年度重上
更一字第17號），提起上訴，本院判決如下：
    主  文
原判決廢棄，發回臺灣高等法院。
    理  由
一、上訴人主張：
  ㈠日治時期坐落原判決附表所示番地地號土地（下稱日治11筆
    土地），原為上訴人高文山、高義烈、莊瑞榮（下稱高文山
    等3 人）之被繼承人高塗，及上訴人徐高月桂之被繼承人高
    宴所分別共有（應有部分各1/2 ），因成為河川敷地，於昭
    和7 年（民國21年）辦理滅失登記。嗣該土地部分浮覆，於
    85年9月26日劃出大漢溪河川區域，並於87年12月9日重新編
    配為○○區○○○段○○○小段566-16地號土地（下稱566-
    16土地），辦理第一次所有權登記（下稱第一次登記）為臺
    灣省政府所有，復於88 年9月14日以接管為原因，登記為中
    華民國所有（下稱接管登記），管理機關為被上訴人。
  ㈡嗣566-16土地於105年8月19日，再分割出同小段566-20、56
    6-21、566-22、566-23地號土地（下合稱為系爭土地）。系
    爭土地現已浮覆，高塗、高宴就該土地之所有權當然回復，
    高文山等3人、徐高月桂各為高塗、高宴之部分繼承人。
  ㈢求為確認系爭土地所有權應有部分1/2為高文山等3人與高塗
    之其他繼承人公同共有，其餘應有部分1/2 為徐高月桂與高
    宴之其他繼承人公同共有（下合稱確認系爭土地為公同共有
    ）之判決（上訴人請求相當租金之不當得利、確認逾上開聲
    明及塗銷第一次登記及接管登記之敗訴部分，均已確定）。
二、被上訴人辯以：上訴人提起本件確認之訴，應以全體繼承人
    起訴，當事人始為適格。且上訴人請求塗銷第一次登記、接
    管登記之物上請求權，均逾15年時效而敗訴確定，本件確認
    之訴欠缺確認利益等語。
三、原審廢棄第一審所為確認系爭土地為公同共有部分之判決，
    改判駁回上訴人該部分之訴，理由如下：
  ㈠上訴人以被上訴人否認其為系爭土地之共有人，對之提起本
    件確認之訴，僅須以主張有即受確認判決之法律上利益者為
    原告，當事人即為適格。
  ㈡日治11筆土地因成為河川敷地，於昭和7 年辦理滅失登記。
    嗣該土地部分浮覆後，編列為566-16土地，於87 年12月9日
    以第一次登記為原因，登記為臺灣省政府所有，於88年9 月
    14日以接管為原因，登記為國有、管理者為被上訴人。嗣56
    6-16土地於105年8月19日，再分割出系爭土地等情，為兩造
    所不爭執，堪信屬實。
  ㈢上訴人依民法第767條第1項中段、第821 條規定，請求被上
    訴人塗銷第一次登記及接管登記部分，業經原審108 年度重
    上字第513號判決認定：上訴人自系爭土地於87年12月9日登
    記為臺灣省政府所有時起，即得請求被上訴人塗銷，其遲至
    106 年12月29日始起訴請求，已逾15年消滅時效，且經本院
    109 年度台上字第3164號判決駁回上訴人此部分上訴而確定
    。職是，上訴人上開物上請求權既因罹於時效而消滅，縱以
    判決確認系爭土地為公同共有，仍無從請求塗銷第一次登記
    及接管登記，以排除其主張之不安狀態，則被上訴人提起本
    件確認之訴，無即受確認判決之法律上利益。
  ㈣從而，上訴人請求確認系爭土地為公同共有，為無理由，不
    應准許。
四、本院判斷：
  ㈠民事訴訟中之確認訴訟，具有預防紛爭、解決紛爭或避免紛
    爭擴大等機能，其以法律關係為審判對象者，為避免濫訴，
    須原告有即受確認判決之法律上利益，始得提起，此觀民事
    訴訟法第247條第1項前段規定即明。所謂即受確認判決之法
    律上利益，係指法律關係之存否不明確，原告主觀上認其在
    法律上之地位有不安之狀態存在，且此種不安之狀態，能以
    確認判決將之除去者而言。
  ㈡土地法第12條第1 項所謂私有土地因成為公共需用之湖澤或
    可通運之水道，其所有權視為消滅，並非土地物理上之滅失
    ，所有權亦僅擬制消滅，當該土地回復原狀時，依同條第 2
    項之規定，原土地所有人之所有權當然回復，無待申請地政
    機關核准。又未登記不動產所有人之塗銷登記請求權消滅時
    效完成，經登記名義人為時效抗辯，該請求權雖已消滅，但
    其所有權本身，並未隨之消滅。易言之，該未登記不動產所
    有人之所有權，除因其他原因消滅（如不動產之時效取得；
    善意第三人因受讓而取得等情形）外，尚非當然消滅。倘該
    所有人有塗銷登記請求權以外之「法律上地位不安之狀態存
    在」，仍得提起確認不動產為其所有之訴，以除去該不安之
    狀態者，即不能謂其無即受確認判決之法律上利益。此與本
    院32年上字第4198號原判例、84年度台上字第1392號、86年
    度台上字第185 號等裁判之原因事實，原告僅主張請求塗銷
    登記請求權，為其即受確認判決之法律上利益者，尚有不同
    。
  ㈢日治11筆土地因成為河川敷地，於昭和7 年辦理滅失登記；
    嗣該土地部分浮覆後，編列為566-16土地，於87 年12月9日
    以第一次登記為原因，登記為臺灣省政府所有，於88 年9月
    14日以接管為原因，登記為國有、管理者為被上訴人等情，
    既為原審所認定。依上說明，系爭土地原所有人之所有權當
    然回復，則上訴人為該土地之公同共有人。而上訴人之物上
    請求權雖因被上訴人為時效抗辯而消滅，致不得請求被上訴
    人塗銷第一次登記及接管登記，惟其就系爭土地之公同共有
    權，並非當然消滅。上訴人就此主張：伊使用系爭土地為停
    車場出租，該占有管理之行為，是否為無權占有，有無遭請
    求返還占有或不當得利之危險，得透過確認判決除去法律上
    地位不安之狀態；亦主張：依最高行政法院108年度上字第6
    88號判決見解，倘經民事法院確認伊為所有人，得依土地法
    第12條規定，向行政法院聲請回復登記各節（分見原審卷90
    、138、161至162 頁），似與請求塗銷第一次登記及接管登
    記不同。如果無訛，則上開主張是否均不得作為認定其有無
    即受確認判決法律上利益之判斷依據，自應調查審認，並記
    明其理由於判決。原判決見未及此，逕以上開理由，即為不
    利於上訴人之認定，對其上揭主張何以不足取，復未說明理
    由，除違反上開規定外，並有不備理由之違法。
  ㈣上訴論旨，指摘原判決違背法令，求予廢棄，非無理由。末
    查，被上訴人曾述及：對於原審110 年3月4日準備程序筆錄
    所列不爭執事項……因與卷附○○地所103 年9月5日新北○
    地測字第0000000000號函說明……之內容不符，聲請准予更
    正等語（見原審卷97至98頁），似涉及系爭土地範圍之不爭
    執事項，或自認與事實不符之撤銷問題，案經發回，併請注
    意及之。
五、結論：本件上訴為有理由。依民事訴訟法第477條第1項、第
    478條第2項，判決如主文。
中    華    民    國   111    年    2     月    23    日
                      最高法院民事第三庭
                          審判長法官  沈  方  維  
                                法官  張  競  文  
                                法官  陳  麗  芬  
                                法官  方  彬  彬  
                                法官  鍾  任  賜  
本件正本證明與原本無異
                                      書  記  官
中    華    民    國   111    年    3     月    8     日